【裁判字號】    98,上,96
【裁判日期】    980804
【裁判案由】    返還定金等
【裁判全文】
臺灣高等法院民事判決                    98年度上字第96號
上  訴  人  戊○○
訴訟代理人  郭方桂律師
被 上訴 人  丙○○
            甲○○
共      同
訴訟代理人  陳清進律師
            蔣彥威律師
上列當事人間返還定金等事件，上訴人對於中華民國97年11月28
日臺灣板橋地方法院97年度訴字第1171號第一審判決提起上訴，
並為訴之變更，經本院於98年 7月21日言詞辯論終結，判決如下
：
    主  文
變更之訴駁回。
變更之訴訴訟費用由上訴人負擔。
    事  實
甲、上訴人方面：
一聲明：
  (一)被上訴人應給付上訴人新臺幣（下同）200萬元，及其中100
    萬元自民國96年11月9日起，另100萬元自98年4月3日起，均
    至清償日止按年利率5％計算之利息。
  (二)願供擔保，請准宣告假執行。
二陳述：除與原判決記載相同者外，補稱略以：
  (一)上訴人於96年11月9日交付定金100萬元予被上訴人，同意購
    買被上訴人所有坐落臺北縣板橋市○○段1984地號土地及其
    上門牌臺北縣板橋市○○路○段16之1號1樓房屋、同號地下1
    樓訴外人吳劉瑞玉所有之停車位（下合稱系爭房地）後，被
    上訴人代理人乙○○曾向上訴人保證「系爭房屋未貼過黃標
    ，如貼過黃標即解除買賣契約、返還定金並賠償100萬元」
    ，其真意為兩造同意以「系爭房屋貼過黃標」為解除契約條
    件。因系爭房屋貼過黃標，條件已成就，縱然系爭房地買賣
    契約未經合意解除，亦當然失去效力。
  (二)上訴人請訴外人永上不動產仲介經紀有限公司（以下簡稱永
    上仲介公司）以96年12月31日存證信函表示解除系爭房地買
    賣契約，又於原法院97年10月 3日言詞辯論期日，表示依兩
    造所約定「系爭房屋如貼過黃標即解除買賣契約」，解除系
    爭房地買賣契約，復因被上訴人已將系爭房地出售他人而給
    付不能，上訴人得依民法第256條規定解除契約。
  (三)上訴人委由永上仲介公司於97年2月7日向乙○○表示同意簽
    訂不動產買賣契約書，並無於催告期限內不履行情事，乙○
    ○竟稱系爭房地已出售他人而拒絕，上訴人於97年2月20 日
    以存證信函補充書面通知被上訴人及乙○○，表示決定承購
    並催告被上訴人簽訂不動產買賣契約書，應生阻止被上訴人
    取得解除權之效力。另依被證一專任委託銷售契約書所載，
    乙○○僅受被上訴人委任為代理人，代理被上訴人收受100
    萬元支票，未代理吳劉瑞玉收受。被上訴人與吳劉瑞玉均係
    出賣人，應協同履行給付義務，乙○○僅代理被上訴人催告
    ，吳劉瑞玉並未定期催告，尚未取得解除權。
  (四)被上訴人及吳劉瑞玉於97年2月8日將系爭房地以6000萬元出
    售他人、97年3月31日辦妥所有權移轉登記， 已因可歸責於
    己之事由致給付不能，上訴人得依民法第256條規定 解除系
    爭房地買賣契約，再依民法第248條、 第249條第3款規定請
    求被上訴人加倍返還定金。
三證據：除援用原審提出者外，並聲請訊問證人己○○、丁○○
  、乙○○。
乙、被上訴人方面：
一聲明：
  (一)變更之訴駁回。
  (二)如受不利判決，願供擔保，請准宣告免為假執行。
二陳述：除與原判決記載相同者外，補稱略以：
  (一)依被證4不動產買賣意願書（下稱系爭意願書）所載， 乙○
    ○係代理被上訴人及吳劉瑞玉收受100萬元支票。
  (二)原證4存證信函係永上仲介公司請被上訴人返還100萬元，無
    法推知上訴人有解除契約之意思。
  (三)上訴人係因貸款不順利，無法籌足價金，而藉口黃標問題，
    多次表明不願購買系爭房地，被上訴人已於定期催告後解除
    契約。上訴人於97年2月7日委由永上仲介公司之己○○及丁
    ○○至乙○○住處，並非表示同意簽訂不動產買賣契約書，
    而是要求減少價金。系爭買賣契約業於97年2月7日經被上訴
    人合法解除，上訴人於97年 2月20日以存證信函通知被上訴
    人表示決定承購並催告被上訴人簽訂買賣契約，屬無效之通
    知及催告。
  (四)系爭買賣契約係因可歸責於上訴人之事由致不能履行，上訴
    人不得請求返還定金100萬元。
三證據：援用於原審提出者。
丙、本院依職權函詢臺北縣政府工務局。
    理  由
一程序方面：上訴人於第二審變更依民法第249條第3款規定請求
  加倍返還定金，業經被上訴人同意（參見本院卷第81頁之被上
  訴人辯論意旨狀）。
二上訴人主張：其於96年11月9日簽發100萬元支票，交付永上仲
  介公司，做為斡旋金，表明願以6000萬元之價格，向被上訴人
  及訴外人吳劉瑞玉購買系爭房地，被上訴人委由代理人乙○○
  表示同意並收受斡旋金及於系爭意願書上簽名，100萬元 即視
  為定金，系爭房地買賣契約已成立。嗣因上訴人重視系爭房屋
  之結構安全，向被上訴人探詢系爭房屋是否曾貼過黃標致結構
  安全堪虞，並表明此為上訴人決定是否承購之必要條件。乙○
  ○保證系爭房地未貼過黃標，否則即解除買賣契約並返還定金
  及賠償100萬元， 上訴人同意以此為解除契約條件。嗣經查明
  系爭房屋貼過黃標，買賣契約已因條件成就而解除，且乙○○
  於97年 2月4日催告上訴人於3日內簽訂不動產買賣契約書後，
  上訴人已委由永上仲介公司於97年2月7日表示同意簽訂，乙○
  ○竟以系爭房地已出售他人而拒絕，故其無權解除契約。嗣被
  上訴人及吳劉瑞玉於97年2月8日將系爭房地以6000萬元出售訴
  外人、97年3月31日辦妥所有權移轉登記， 已因可歸責於己之
  事由致給付不能，上訴人得依民法第256條規定 解除買賣契約
  ，再依民法第248條、 第249條第3款規定，請求被上訴人加倍
  返還定金。爰求為判命被上訴人應給付上訴人200萬元 及其中
  100萬元自96年11月9日起，另100萬元自98年4月3日起， 均至
  清償日止按年利率5％計算之利息。
三被上訴人則辯稱：兩造及吳劉瑞玉原應依系爭意願書第3條 第
  1項約定， 於交付定金日即96年11月9日起5日內簽訂不動產買
  賣契約書，惟上訴人以系爭房屋曾因地震貼過黃標為由，遲不
  簽訂。系爭房屋之安全無虞，被上訴人並未向上訴人保證「系
  爭房屋未貼過黃標」或以「系爭房屋如貼過黃標」為解除條件
  。被上訴人及吳劉瑞玉委由乙○○於97年2月4日請永上仲介公
  司法定代理人己○○轉告上訴人於3日內 簽訂不動產買賣契約
  書，逾期則解除買賣契約並沒收定金等語，惟上訴人未於期限
  內簽訂，故買賣契約已於97年2月7日解除，且係因可歸責於上
  訴人之事由致不能履行，上訴人不得請求返還定金等語。
四兩造不爭執事項（參見本院卷第11至14頁之事實經過、第33頁
  之上訴人準備狀、第38、39頁之被上訴人準備書(一)狀、第62頁
  之上訴人準備狀）
  (一)被上訴人及吳劉瑞玉委託訴外人永上仲介公司仲介出售系爭
    房地，上訴人於96年11月9日簽發100萬元支票，交付永上仲
    介公司，做為斡旋金，表明願以6000萬元之價格，向被上訴
    人及訴外人吳劉瑞玉購買系爭房地。被上訴人委由代理人乙
    ○○表示同意上開承買價格、收受斡旋金及於系爭意願書上
    簽名，100萬元即視為定金， 系爭房地買賣契約已成立。嗣
    兩造及吳劉瑞玉並未依系爭意願書第3條第1項約定，於交付
    定金日起5日內簽訂不動產買賣契約書。上訴人交付之100萬
    元支票，業經被上訴人兌領。
  (二)被上訴人將系爭房地委由永上仲介公司銷售之專任委託銷售
    契約書第6條 約定被上訴人同意永上仲介公司為買賣雙方之
    代理人。系爭意願書第7條 約定上訴人同意永上仲介公司可
    為買賣雙方代理人。
  (三)永上仲介公司及上訴人於96年11月下旬，以系爭房屋貼過黃
    標為由，向被上訴人代理人乙○○表示不願購買系爭房地並
    請求返還定金100萬元， 乙○○僅願返還70萬元，雙方並未
    合意解除系爭房地契約。
  (四)被上訴人代理人乙○○於97年2月4日向永上仲介公司法定代
    理人己○○表示：請轉告上訴人於 3日內與被上訴人簽訂不
    動產買賣契約書，逾期則解除系爭房地買賣契約，並沒收
    100萬元定金。
  (五)被上訴人及吳劉瑞玉於97年2月8日將系爭房地以6000萬元出
    售予訴外人張秋吉、張翔閎及王昱德，並於97年 3月31日辦
    妥所有權移轉登記。
  (六)上訴人於97年2月20日以蘆洲郵局第67號存證信函 通知被上
    訴人及乙○○：「…位於板橋市○○路○段16之1號1樓 及地
    下室之不動產案件，…本人因貸款及有無曾被政府單位貼過
    黃標問題，遲未與台端確定正確簽約日期，幾經考量，本人
    現已決定承購，詎經永慶不動產告知，台端已將該不動產私
    下賣出，…特以本信函通知台端於函到五日內，出面與本人
    簽訂買賣契約，或返還本人前所交付之價金100萬元整， 並
    賠償本案之房地價一成違約金做為賠償之用…」。被上訴人
    及乙○○已收受該存證信函。
  (七)上訴人於原法院97年10月3日言詞辯論期日， 表示依兩造所
    約定「系爭房屋如貼過黃標即解除買賣契約」之解除事由，
    解除系爭房地買賣契約。
  (八)88年9月21日地震後， 臺北縣政府工務局依「九二一大地震
    受災區建築物危險分級評估作業規定」，緊急召集評估人員
    （建築師及結構、土木、大地等專業技師）受理轄內縣民申
    請進行建築物一、二階段危險分級評估，評估結果按前開作
    業規定，依建築物損壞程度分為危險（紅色）、需注意（黃
    色）或安全（綠色）等級，並分別貼上顏色標誌。系爭房屋
    位於天生贏家大樓，九二一地震後，天生贏家公寓大廈管理
    委員會向臺北縣政府工務局申請建築物（包括系爭房屋）緊
    急評估，88年10月10日評估結果為「需注意」，即為黃色標
    誌。嗣經專業技師林文隆現場查勘，該大樓已修繕完成，無
    安全顧慮，並經臺北縣政府工務局於89年10月16日同意備查
    ，註銷「須注意」。91年11月28日複驗工作紀錄記載：震損
    建築物已修復，複驗技師綜合意見為「符合解除黃單要件」
    （另參見本院卷第53、54頁之臺北縣政府工務局98年4月6日
    北工使字第0980220560號函）。
五兩造爭執要點及本院之判斷
  (一)上訴人係向被上訴人及訴外人吳劉瑞玉購買系爭房地，為兩
    造所不爭執（詳見兩造不爭執事項(一)），而系爭意願書之賣
    方係由乙○○簽名，乙○○亦證稱：其受被上訴人及吳劉瑞
    玉委託出售系爭房地等語（參見原法院卷第127頁之 97年10
    月3日言詞辯論筆錄、本院卷第77頁之98年6月10日準備程序
    筆錄），可見乙○○係代理被上訴人及吳劉瑞玉辦理出售系
    爭房地事宜。上訴人既不爭執將定金100萬元 交付乙○○，
    而與被上訴人及吳劉瑞玉成立系爭房地買賣契約等情，則其
    主張解除契約而請求加倍返還定金，應向系爭房地買賣契約
    之賣方全體，即被上訴人及吳劉瑞玉一同為之，始為合法。
    經本院闡明後，上訴人仍堅持僅向被上訴人為之，上訴人之
    請求自難准許。
  (二)再者，即使上訴人向被上訴人及吳劉瑞玉為請求，其主張依
    民法第256條規定解除系爭房地買賣契約並依民法第249條第
    3款規定請求加倍返還定金，亦無理由：
    1.兩造及吳劉瑞玉原應依系爭意願書第3條第1項約定，於交
      付定金日即96年11月9日起5日內簽訂不動產買賣契約書（
      詳見兩造不爭執事項(一)），卻因上訴人質疑系爭房屋「貼
      過黃標」屬於危樓，而遲未簽訂，待確定系爭房屋雖貼過
      黃標，然已解除，非屬危樓後，經被上訴人及吳劉瑞玉之
      代理人乙○○於97年2月4日向永上仲介公司法定代理人己
      ○○表示：請轉告上訴人於 3日內與被上訴人簽訂不動產
      買賣契約書，逾期則解除系爭房地買賣契約，並沒收100
      萬元定金等語後，上訴人仍僅委由永上仲介公司於97年2
      月7日 派員至乙○○住處洽談，而未依催告前往簽訂不動
      產買賣契約書（參見兩造不爭執事項(四)及本院卷第76、77
      頁之98年6月10日準備程序筆錄， 證人己○○之證言），
      則被上訴人主張系爭房地買賣契約業由其定期催告後解除
      ，並非無據。
    2.其後被上訴人及吳劉瑞玉於97年2月8日將系爭房地以6000
      萬元出售他人，並於97年3月31日辦妥所有權移轉登記（
      參見兩造不爭執事項(五)），應認係於系爭房地買賣契約合
      法解除後所為，上訴人主張系爭房地因移轉登記予他人致
      給付不能，可歸責於被上訴人，上訴人得解除契約等語，
      並無理由。何況，上訴人以97年 2月20日存證信函通知被
      上訴人及乙○○「…本人現已決定承購，詎經永慶不動產
      告知，台端已將該不動產私下賣出，…特以本信函通知台
      端於函到五日內，出面與本人簽訂買賣契約，或返還本人
      前所交付之價金100萬元…」 等語（詳見兩造不爭執事項
      (六)），難認有解除契約之意；嗣上訴人雖又於原法院97年
      10月3日 言詞辯論期日表示解除契約，然係主張依據兩造
      所約定「系爭房屋如貼過黃標即解除買賣契約」之解除事
      由（參見兩造不爭執事項(七)），又僅向被上訴人表示，未
      併向吳劉瑞玉表示，亦不能認係合法解除系爭房地買賣契
      約而請求加倍返還定金。
    3.至於上訴人另稱：被上訴人代理人乙○○曾向上訴人保證
      系爭房屋未貼過黃標，如貼過黃標即解除契約，係兩造約
      定之解除契約條件等語，為被上訴人所否認。而系爭房屋
      固然曾因地震受損而列為「需注意」，貼上黃色標誌，惟
      早已修復，於91年間解除黃單（詳見兩造不爭執事項(八)）
      ，且參酌證人己○○證稱：系爭房地買賣契約成立後，上
      訴人要查詢系爭房屋是否危樓，上訴人認為貼過黃標就是
      危樓，後來上訴人查明非危樓後，即願意買等語（參見本
      院卷第76、77頁之98年6月10日準備程序筆錄）， 核與乙
      ○○證稱：上訴人付定金後表示系爭房屋是危樓而不願簽
      約等語相符（參見本院卷第78頁之98年 6月10日準備程序
      筆錄），可見即使上訴人與乙○○曾約定系爭房屋如貼過
      黃標即解除契約，其真意亦應為系爭房屋如係危樓即解除
      契約。且上訴人既已查明系爭房屋非危樓，而以97年 2月
      20日存證信函向被上訴人及乙○○表示決定承購，其再以
      系爭房屋貼過黃標為由，主張買賣契約因可歸責於被上訴
      人之事由而解除，請求加倍返還定金，並無理由。
六綜上所述，上訴人於第二審變更依民法第249條第3款規定請求
  加倍返還定金，請求被上訴人給付200萬元 及其法定遲延利息
  ，為無理由，不應准許。
七本件事證已臻明確，兩造其餘攻擊、防禦方法經逐一審酌後，
  認與判決結果不生影響，無再論述之必要，附此敘明。
八據上論結，本件變更之訴為無理由。依民事訴訟法第78條，判
  決如主文。
中    華    民    國    98    年    8     月    4     日
                    民事第九庭
                        審判長法  官  黃熙嫣
                              法  官  鄭傑夫
                              法  官  林玲玉
正本係照原本作成。
如不服本判決，應於收受送達後20日內向本院提出上訴書狀，其
未表明上訴理由者，應於提出上訴後20日內向本院補提理由書狀
（均須按他造當事人之人數附繕本）上訴時應提出委任律師或具
有律師資格之人之委任狀；委任有律師資格者，另應附具律師資
格證書及釋明委任人與受任人有民事訴訟法第466條之1第 1項但
書或第2項（詳附註） 所定關係之釋明文書影本。
中    華    民    國    98    年    8     月    10    日
                              書記官  倪淑芳
附註：
民事訴訟法第466條之1（第1項、第2項）：
對於第二審判決上訴，上訴人應委任律師為訴訟代理人。但上訴
人或其他法定代理人具有律師資格者，不在此限。
上訴人之配偶、三親等內之血親、二親等內之姻親，或上訴人為
法人、中央或地方機關時，其所屬專任人員具有律師資格並經法
院認為適當者，亦得為第三審訴訟代理人。


司法院資訊處製作；財團法人民間司法改革基金會備份。
